【裁判字號】    96,訴,1588
【裁判日期】    971219
【裁判案由】    給付貨款
【裁判全文】
臺灣桃園地方法院民事判決              96年度訴字第1588號
原      告  立發亞洲國際有限公司
法定代理人  乙○○
訴訟代理人  陳祖德律師
複  代理人  丙○○
被      告  宏吉國際企業有限公司
法定代理人  甲○○
上列當事人間請求給付貨款事件，本院於民國97年11月20日言詞
辯論終結，判決如下：
    主  文
被告應給付原告新台幣壹佰貳拾萬仟捌佰肆拾伍元，及自民國
九十七年一月八日起至清償日止，按年息百分之五計算之利息。
原告其餘之訴駁回。
訴訟費用由被告負擔百分之三十五，餘由原告負擔。
本判決第一項於原告以新台幣肆拾萬貳仟元為被告供擔保後，得
假執行。但被告如以新台幣壹佰貳拾萬仟捌佰肆拾伍元為原告
預供擔保，得免為假執行。
原告其餘假執行之聲請駁回。
    事實及理由
壹、程序方面：
一、按訴狀送達後，原告不得將原訴變更或追加他訴。但請求之
    基礎事實同一者，不在此限。民事訴訟法第255 條第1 項但
    書第2 款定有明文。次按所謂請求之基礎事實同一，係指變
    更或追加之訴與原訴之主要爭點有其共同性，各請求利益之
    主張在社會生活上可認為同一或關連，而就原請求之訴訟及
    證據資料，於審理繼續進行在相當程度範圍內具有同一性或
    一體性，得期待於後請求之審理予以利用，俾先後兩請求在
    同一程序得加以解決，避免重複審理，進而為統一解決紛爭
    者，即屬之，此有最高法院95年度台上字第1573號判決意旨
    參照。復按訴狀送達後，原告不得將訴變更或追加他訴，但
    擴張或減縮應受判決事項之聲明者，不在此限，同第255 條
    第1 項但書第3 款亦定有明文。本件原告於起訴時聲明原請
    求被告應給付原告新台幣3,701,498 元，及自起訴狀繕本送
    達翌日起至清償日止，按週年利率百分之5 計算之利息。嗣
    於本院審理中，將聲明中之貨款金額縮減為被告應給付原告
    新台幣3, 685,678元，同時追加先位聲明為被告應給付原告
    美金112,200.6 元（參見本院卷第61頁）。其後，原告再將
    聲明變更為被告應給付原告美金105,830.35元（換算成新台
    幣為3,476,421 元），及自民國97年1 月4 日民事準備書(二)
    狀繕本送達之翌日（即97年1 月8 日）起至清償之日止，按
    週年利率百分之5 計算之利息（參見本院卷第144 頁），經
    核上開訴之變更與前揭規定相符，應予准許，合先敘明。
二、被告未於最後言詞辯論期日到場，核無民事訴訟法第386 條
    各款所列情形，爰依原告聲請，由其一造辯論而為判決。
貳、實體方面：
一、本件原告主張：
  (一)被告於94年10月14日向原告訂購荔枝紋PVC 內綠雙色布斜背
    包（內附萊卡布內袋）共30,000件，每件單價美金6.15元，
    總價款為美金184,500 元。嗣原告依被告指示陸續出貨2,04
    1 件，詎被告卻無正當理由不再要求原告出貨，致原告尚有
    存貨雙色布斜背包16,709件（單價美金6.15元），與萊卡布
    內袋1,535 件（單價美金2 元），合計18,244件，暨半成品
    物料9,715 件，存放於原告之倉庫內無法交貨，其後，被告
    已將半成品物料9,715 件部分貨款清償完畢，剩餘18,244件
    部分經原告委請律師發函通知被告以準備給付之情事以代提
    出，被告仍未置理，爰依買賣之法律關係，請求被告給付貨
    款美金105, 830.35 元【（美金6.15元x16,709）+（2x1,53
    5）=105,830.35】，如不能給付時，再以起訴時之牌價匯率
    1 比32.849核算，請求被告給付新台幣3,476,421元。
  (二)本件兩造間並無「先備料後製成品」之協議，且雙方生意往
    來多次，亦從未有採行過先備料後製成品之方式，都是按一
    般商業慣例，由被告下訂單給原告，原告接獲訂單後，即備
    料製成成品後待被告通知出貨。又被告於94年10月14日所出
    具之採購單（下稱系爭採購單）中，並無註記「僅須備料」
    字樣，因此，當原告接到訂單後，即立即備料，並依被告指
    示之樣示，製成背包成品等候通知出貨，而原告亦分別於95
    年12月21日及同年5 月14日陸續出貨2,041件。
  (三)系爭採購單右下角註記「交貨日期，請做好1 櫃放在倉庫，
    等我通知隨時拉櫃」等語，係指做好背包「放入櫃內」，等
    通知後交貨之意。易言之，原告製作成品後，等被告通知交
    貨，該註記並非備料之意，否則依經驗法則，何來時間製作
    而能及時出貨。再者，被告與宏碁電腦公司（下稱宏碁公司
    ）之約定交貨方式如何，與被告應負之責任無關，自不得比
    附援引。
  (四)聲明：
  1.被告應給付原告美金105,830.35元（換算成新台幣為3,476,
    421 元），及自97年1 月4 日民事準備書(二)狀繕本送達之翌
    日（即97年1 月8 日）起至清償之日止，按週年利率百分之
    5 計算之利息。
  2.願供擔保，請准宣告假執行。
二、被告雖未於最後言詞辯論期日到場，惟據其之前所為之陳述
    及書狀記載如下：
  (一)自94年7 月起迄今，被告為了讓原告備料時間縮短，以應付
    3C產業客戶之即期出貨之需求，讓原告提前備料，往例備料
    都是以1 櫃為原則，且原告統一購料，亦可降低購料成本，
    以量制價，獲得更大利益，經兩造協議分期出貨，並經原告
    同意採貨出T/T 匯款45天結清貨款之付款方式。然原告知悉
    被告所接到之訂單為宏碁公司之年度訂單，為己身之利益及
    交貨期間之順利，枉顧兩造當初協議而將所有備料生產成成
    品，惟客戶因新機型上市需做NB包袋改款，要求將NB電腦包
    袋尺寸、款式做變更，當被告通知原告包袋需做尺寸款式變
    更改款時，原告才告知已將所有備料生產成成品，是原告之
    庫存成品無法銷售並不可歸責於被告。又被告與宏碁公司12
    吋筆記型電腦包袋年度訂單亦是採取分批出貨分式。再者，
    95年度總出貨量為11,180件，平均每月出貨量約930 件，且
    如果是整批出貨，會註明交貨時間、地點，系爭採購單上並
    無上述註記，可知本件係分批出貨，非整批1 次交貨。
  (二)被告製作系爭採購單右下角交貨日期註明請原告做好1 櫃（
    約4,000 件）放在倉庫，等被告通知後出貨等字樣，故原告
    只能生產成品1 櫃，待被告通知才能拉櫃出貨，原告竟未經
    被告同意擅自將所有備料生產成成品，以致造成原告之庫存
    損失，責任歸屬應在於原告，故原告不得向被告請求本件貨
    款。又被告為了證明兩造當初之協議有效，將原告庫存之原
    物料予以清算，經原告通知剩下9,715 件之庫存原物料，被
    告已給付原告到期日分別為96年2 月5 日及同年3 月5 日，
    面額均為531,598 元，合計金額為1,063,196 元之支票2 紙
    ，足見原告也認同先備料後製成品，故被告並無積欠原告貨
    款未償。
  (三)原告所稱95年12月21日及96年5 月14日陸續出貨各500 件及
    1541件，共計2,041 件，均與系爭採購單無關，其中500 件
    係LF-05A0013採購單之餘數，至於1,541 件則為LF-07A0016
    採購單之範圍。此外，原告曾另請求將系爭採購單之庫存繼
    續出貨，經被告拒絕，為釐清責任歸屬，被告要求原告將半
    成品原物料9,715 件製成新成品，而另行向原告下新的採購
    單。
  (四)答辯聲明：
  1.原告之訴及其假執行之聲請均駁回
  2.如受不利之判決，願供擔保，請准宣告免為假執行。
三、本院之判斷：
  (一)原告主張被告於94年10月14日向原告訂購荔枝紋DVC 內綠雙
    色布斜背包（內附萊卡布內袋）共30,000件，每件單價美金
    6.15元，總價款為美金184,500 元，嗣被告無正當理由不要
    求原告出貨，致原告尚有存貨雙色布斜背包16,709件與萊卡
    布內袋1,535 件，合計18,244件，暨半成品物料9,715 件，
    存放於原告之倉庫內無法交貨，其後，被告已將半成品物料
    9,715 件部分貨款清償完畢，剩餘18,244件部分則未獲被告
    受領貨物及清償貨款等情，業據其提出與所述相符之系爭採
    購單1 紙為證（參見本院卷第5 頁），被告對此並不爭執，
    是原告此部分主張堪信為真實。
  (二)原告復主張其業已委請律師以存證信函通知被告準備將上開
    18,244件貨物給付之情事以代提出，被告仍未置理，爰依買
    賣之法律關係，請求被告給付本件貨款等語，惟被告執前詞
    置辯。茲本件所應審究者為1.兩造間就系爭採購單有無由原
    告先備料後，待被告通知後再製成品之協議。2.原告請求18
    ,244件成品之貨款有無理由。
  1.經查，證人即被告前任總經理丁○○到庭證稱：我有看過系
    爭採購單，是由我和訴外人陳月秋共同處理。當時要原告隨
    時準備1 個成品櫃以應付隨時出貨，我們並沒有特別要求原
    告要等待我們指示後才製作成品，我們只是要求我們通知出
    貨時，原告可以隨時出貨。當時沒有想到會改款，我們本來
    預計1 年後才會改款，通常遇到這樣的情形，客戶會幫我們
    消化掉庫存等語（參見本院卷第118 、119 頁），核與系爭
    採購單中交貨日期欄內記載：請做好1 櫃放在倉庫，等我通
    知隨時拉櫃等語相符，是丁○○之上開證詞應屬可採。依丁
    ○○之證述，可知被告下系爭採購單與原告時，兩造並未有
    由原告先備料後，待被告通知後再製成品之協議。
  2.次查，被告於96年1 月間寄予原告之電子郵件記載：我司是
    有下訂單，但後續我有請工廠停止生產，且原物料的部分我
    司也已經付款等語（參見本院卷第73頁），益證被告下系爭
    採購單與原告時，並未約定原告須待被告通知後始將備料製
    成成品，是被告自不能以此事由主張免除給付貨款之責。
  3.再者，系爭採購單中交貨日期欄內僅記載：請做好1 櫃放在
    倉庫，等我通知隨時拉櫃等語，參以系爭採購單之備註欄內
    亦無原告先備妥原物料，待被告通知再行加工之註記，充其
    量只可認定兩造間對於交貨日期及出貨方式有所約定，而無
    法推定兩造間就系爭採購單已有由原告先備料，待被告通知
    後再製成品之協議。至於系爭採購單中雖有記載付款方式為
    貨出T/T 匯款45天結清貨款等語，然因兩造均不爭執本件係
    採分批出貨方式，則上開付款方式即在配合該出貨方式，與
    常情並無相違，惟此仍無法證明系爭採購單僅係要原告先行
    備料。至於被告抗辯伊與宏碁公司之訂單係採分批出貨分式
    ，此舉在配合宏碁公司推出之新機型上市後，再將NB電腦包
    袋尺寸、款式做變更云云，然查，縱認被告此部分抗辯屬實
    ，亦屬被告與宏碁公司間之特別約定，對原告不生拘束之效
    力。
  4.被告另抗辯為了證明兩造當初之協議有效，將原告庫存之原
    物料予以清算，經原告通知剩下9,715 件之庫存原物料，被
    告已給付原告到期日分別為96年2 月5 日及同年3 月5 日，
    面額均為新台幣531,598 元，合計金額為新台幣1,063,196
    元之支票2 紙，足見原告也認同先備料後製成品云云，為原
    告所否認。查兩造是否有先備料後製成品之約定應視被告當
    初下系爭採購單時，有無先告知原告有此特別需求，且應取
    得原告之同意，然依丁○○之上開證述，顯見兩造對此點並
    無事先有所合意，原告事後雖同意與被告結算9,715 件之庫
    存原物料貨款，尚不足以推翻上開認定之事實，是被告此部
    分抗辯不足採信。
  5.按民法第235 條規定債務人非依債務本旨實行提出給付者，
    不生提出之效力，但債權人預示拒絕受領之意思或給付兼需
    債權人之行為者，債務人得以準備給付之事情，通知債權人
    以代提出。該但書所謂給付兼需債權人之行為者乃指債權人
    於受領行為以外，兼需為協力之其他事實或法律行為，債務
    人始克完成其給付之情形。又債權人對於已提出之給付，拒
    絕受領或不能受領者，自提出時起負遲延責任，固為民法第
    234 條所明定，惟所謂已提出之給付，係指債務人依債務本
    旨，於適當之處所及時期實行提出給付者而言（最高法院92
    年度台上字第1065號判決意旨參照）。經查，兩造均不爭執
    本件係採分批出貨方式，則原告須待被告通知交貨日期及地
    點始能出貨。參以丁○○於95年2 月13日寄予原告負責人乙
    ○○之電子郵件上記載略以：我在上次去年12月初跟原告開
    會討論時，原告跟我回報目前12吋已完成的是8,000pcs，而
    我也在當場指示暫停後續生產直到這8,000pcs出貨後等候通
    知生產，即使是Candy （即訴外人陳月秋）也有相同的指示
    給原告等語（參見本院卷第69頁），原告對該電子郵件內容
    並不爭執，足見被告於94年12月間與原告開會時即知悉原告
    已將系爭採購單中8,000 件完成，且當時被告已同意接受該
    部分貨物。
  6.原告主張其分別於95年12月21日及96年（起訴狀誤載為95年
    ）5 月14日陸續出貨2,041 件等情，被告雖抗辯其中500 件
    係LF-05A0013採購單之餘數，另1,541 件則為LF-07A0016採
    購單之範圍云云。經查，原告業已提出訂單編號LF-05A0014
    於95年12月21日出貨銷貨單及裝箱單各1 件為證（參見本院
    卷第7 頁），被告對此並無其他反證提出，是被告抗辯上開
    500 件係屬LF-05A0013採購單之餘數云云，並不足採。又原
    告所提出96年5 月14日出貨之銷貨單及裝箱單上雖記載1541
    件為訂單編號LF-07A0016之貨物（參見本院卷第9 、10頁）
    ，然被告於本院審理中自陳該批貨物與系爭採購單所使用的
    原物料是同一批等語（參見本院卷第145 頁），由此可見，
    上開1541件部分雖有製作第2 張採購單，本質上仍屬系爭採
    購單的範疇。是原告主張其就系爭採購單已出貨2041件與被
    告一節，應屬可採。又原告已於96年7 月9 日向被告發函告
    以：本公司（即原告）依約完成斜包30,000件，且依該公司
    指示陸續出貨2,04 1件後，尚有16,709件存放於本公司倉庫
    ，迭經催告該公司受領，卻不蒙置理，為委特委請貴律師代
    為催告，請該公司於文到7 日內，受領斜包16,709件等語（
    參見本院卷第14頁），原告既已將準備給付貨物之事情，通
    知債權人即被告以代提出，是原告請求被告給付5,959 件之
    貨款（8,000-2,041=5,959） ，自屬有據。此外，依上開電
    子郵件所示，被告於94年12月間同時指示原告在被告通知將
    上開8,00 0件出貨完畢前暫停後續生產，原告既未當場對被
    告此項指示有所反對之意，可見原告亦同意遵循被告所述辦
    理。因被告事後尚未再通知原告繼續生產，則原告擅自將剩
    餘原物料製成成品，並以準備給付之情事通知被告即難謂已
    符合依債務本旨提出給付。況被告於本件審理中否認原告業
    將剩餘原物料悉數製作完成，原告對此雖提出照片6 張及存
    證信函1 紙為證，然由上開照片以觀，並無法證明已完成貨
    物之數量及內容，且上開存證信函係由原告單方面製作，亦
    不得逕為有利於原告之認定，是原告請求被告給付超過8,00
    0件部分之貨款，即乏所據。
  (三)綜上所述，被告抗辯兩造間就系爭採購單有原告先備料，待
    被告通知後再行製作成品之協議乙節，為不足採。然兩造於
    94年12月間有先將原告製作完成之8,000 件貨物銷售完畢後
    ，再由被告通知原告後續生產之共識，原告亦陸續依被告指
    示出貨2,041 件，原告復於96年7 月9 日發函通知被告受領
    剩餘5,959 件貨物以代提出，故原告自得向被告請求給付此
    部分貨款。
  (四)末按以外國通用貨幣定給付額者，債務人得按給付時，給付
    地之市價，以中華民國通用貨幣給付之。但訂明應以外國通
    用貨幣為給付者，不在此限，民法第202 條定有明文。查系
    爭採購單兩造約定以美金計價，為兩造所不爭（參見本院卷
    第164 頁），是兩造僅約定以美金計價，未訂明應以美金給
    付，依前開規定，被告亦得不給付美金，而按起訴時之美金
    兌新台幣牌價匯率32.849，折算給付新台幣。從而，原告依
    兩造間之買賣契約關係，請求被告給付貨款新台幣1,203,84
    5 元（6.15x5,959x32.849=1,203,845 ，元以下四捨五入）
    ，及自97年1 月4 日民事準備書(二)狀繕本送達之翌日（即97
    年1 月8 日）起至清償之日止，按週年利率百分之5 計算之
    利息，為有理由，應予准許，逾此範圍之請求，即屬無據，
    應予駁回。
四、兩造均陳明願供擔保，請准宣告假執行或免為假執行，就原
    告勝訴部分，經核均無不合，爰分別酌定相當擔保金准許之
    。原告上開敗訴部分，其假執行之聲請，亦失所附麗，應併
    予駁回。
五、本件事證已臻明確，兩造其餘攻擊及防禦方法，核與本判決
    結果不生任何影響，爰不一一予以論述，附此敘明。
六、據上論結，本件原告之訴為一部有理由，一部無理由，依民
    事訴訟法第79條、第390 條第2 項、第392 條第2 項，判決
    如主文。
中    華    民    國    97    年    12    月    19    日
                  民事第一庭    法  官  林哲賢
上為正本係照原本作成。
如對本判決上訴，須於判決送達後20日內向本院提出上訴狀
中    華    民    國    97    年    12    月    19    日
                                書記官  羅美英


司法院資訊處製作；財團法人民間司法改革基金會備份。
